臺灣高等法院民事判決　　　　　　　　94年度重勞上字第16號
上　訴　人　　甲○○
被　上訴人　　里昂謝國際企業有限公司
兼法定代理人　乙○○
上列當事人間因給付資遣費等事件，上訴人對於中華民國94年4
月29日台灣板橋地方法院93年度重勞訴字第5號第一審判決提起
上訴，本院於94年9月6日言詞辯論終結，判決如下：
  主  文
上訴駁回。
第二審訴訟費用由上訴人負擔。
  事實及理由
一、上訴人主張：上訴人於民國（下同）93年7月19日經原審證
    人崔智強介紹，由上訴人為被上訴人里昂謝國際企業有限公
    司（下稱里昂謝公司）負責對日本之業務聯絡及翻譯，並為
    了聯絡方便，即以上訴人之處所為辦公之地點。兩造對於工
    作內容皆已達成合意，雖嗣後被上訴人乙○○稱其要去國外
    洽商，俟返國後再詳談薪資等細節，惟依民法第153條第1項
    之規定，勞雇契約業已成立，且辦公處所之費用合意為新台
    幣（下同）12,000元。旋上訴人即依指示開始聯絡日本公司
    ，迨至同年9月中，因里昂謝公司未支付任何金錢，經上訴
    人要求其給付薪資及辦公費用100,000元，惟里昂謝公司則
    一再託詞而未為給付。然系爭勞雇契約既已有效成立，里昂
    謝公司卻拖延給付薪資，依民法第487條之規定，上訴人除
    無補服勞務之義務外，里昂謝公司仍應負給付薪資之義務，
    況依民法第483條第2項之規定，未定報酬者，應按照習慣給
    付之，上訴人請求之月薪美金2,000元，在國際性之翻譯工
    作已屬偏低。再者，里昂謝公司係一幽靈空殼公司，從事不
    法生意，沒有資本及銀行額度向日本廠商下單，遑論國際信
    用狀及其他正常國際商業往來，卻利用上訴人之信用及在日
    本之人際關係，損害上訴人之個人信用及人際關係，而應負
    賠償之責任。從而里昂謝公司及乙○○應給付上訴人之金額
    ，包括國際電話費669元、薪資528,000元、辦公室使用費96
    ,000 元，另尚有遣散費、違約金、不實之侵犯隱私權得到
    上訴人的履歷表、精神及時間上的損失、業務上的智慧財產
    權、交通費、誹謗、破壞上訴人在國際外交上的信用，使上
    訴人必須向日本公司道歉等，故里昂謝公司及乙○○須給付
    上訴人其他之損害賠償金額為199,375,331元，合計應給付
    上訴人200,000,000元等情。原審判命里昂謝公司、乙○○
    應連帶給付上訴人3,669元，並駁回上訴人其餘之訴，里昂
    謝公司、乙○○就其敗訴部分，未據聲明不服，此部分已告
    確定。上訴人則就其敗訴部分不服，提起上訴，並於本院聲
    明：(一)原判決不利於上訴人部分廢棄。(二)被上訴人應再連帶
    給付上訴人199,996,331元。(三)第一、二審訴訟費用由被上
    訴人負擔。
二、被上訴人里昂謝公司、乙○○則以：乙○○係經友人崔智強
    介紹認識上訴人，而里昂謝公司係經營加長型旅行車之生意
    ，因有計畫訂作靈車，乃請上訴人幫忙向日本公司聯繫，當
    時乙○○雖承諾要支付國際電話費用予上訴人，但並無聘僱
    上訴人之意，上訴人連繫後雖稱日本廠商詢問里昂謝公司欲
    訂購之規格，里昂謝公司亦將所需規格告知予上訴人，惟里
    昂謝公司與日本廠商聯繫時，日本廠商告知其不知道上訴人
    所傳達之意思為何？而且里昂謝公司亦未於93年10月1日之
    後請上訴人幫忙向日商下單等語，資為抗辯，並於本院為上
    訴駁回，及訴訟費用由上訴人負擔之聲明。
三、兩造不爭之事實：
　　上訴人於93年7月19日經訴外人崔智強介紹而認識被上訴人
    乙○○，被上訴人里昂謝公司係經營加長型旅行車生意，其
　　欲向日本訂作靈車，乃請上訴人代為聯絡日本廠商。
四、兩造爭執要旨：(一)兩造間究為勞動（僱傭）契約，抑或委任
　　契約？(二)被上訴人應否負侵權行為損害賠償責任？茲分述之
　　：
    (一)兩造間屬委任契約關係：
      1.勞動契約係民法中典型契約以外的一種，已形成一種獨
        立契約，其具有從屬性及繼續性之特色。勞動契約當事
        人的勞工之特徵有以下二點：人格上從屬性：即負有
        勞務給付義務之一方基於明示、默示或依勞動之本質，
        在相當期間內，對自己之習作時間不能自行支配。換言
        之，人格上的從屬性係勞動者自行決定之自由權的一種
        壓抑，同時勞務給付內容的詳細情節亦非自始確定，勞
        務給付之具體詳細內容不是由勞務提供者決定，而係由
        勞務受領者決定之。指示命令權係人格從屬性另一重要
        的特徵，在委任關係中固然亦有指示情形，但其指示只
        有參考性意義，原則上受任人應獨立為委任人之利益為
        「思考性服從」。經濟上之從屬性：所謂經濟上的從
        屬性指受僱人完全被納入雇主經濟組織與生產結構之內
        ，但與受僱人和雇主間之經濟或財政狀況無關。經濟上
        之從屬性重點在於受僱人並不是為自己之營業勞動，而
        是從屬於他人，為該他人之目的而勞動，因此與經濟上
        不獨立性顯然有同一意義，受僱人既不是用自己的生產
        工具從事勞動，亦不能用指揮性、計劃性或創作性方法
        對自己所從事工作加以影響。勞動基準法第2條將「勞
        工」定義為「受雇主僱用從事工作獲致工資者」，所謂
        勞動契約，謂當事人之一方對於他方在從屬關係上提供
        其職業上之勞動力，而他方給付報酬之契約。於具體案
        例中，判斷有無使用從屬關係之基準有下列三點：是
        否在指揮監督下從事勞動，即可由(1)對於業務之遂行有
        無接受指揮監督；(2)對於執行業務之指示有無拒絕之權
        ；(3)工作場所與時間有無受到拘束等三點加以判斷，至
        於勞務提供之代替性之有無，則為補強之要素。報酬
        勞務之對價性。若在邊際案例中較難判斷使用從屬性
        時，尚可斟酌下列要素：雇主性之有無、專屬性之程度
        與選考之過程等要素。
  　　2.民法上之僱傭契約與委任契約，均具勞務供給之性質，
    　　然在僱傭契約係以給付勞務之自體，為契約之目的；而
      　委任則以處理事務為契約之目的，其給付勞務僅為一種
        手段。受僱人之服勞務，須絕對聽從僱用人之指示，自
        己無獨立裁量之權，而受任人之處理委任事務，雖亦須
        依委任人之指示，但有時亦有獨立裁量之權（民法第
        535條、第536條可資參照）。按「所謂委任係指委任受
        任人處理事務之契約而言。委任之目的，在一定事務之
        處理，故受任人給付勞務，僅為手段，除當事人另有約
    　　定外，得在委任人所授權限範圍內，自行裁量決定處理
      　一定事務之方法，以完成委任之目的。而所謂僱傭則係
        受僱人為僱用人服勞務之契約而言。僱傭之目的，僅在
        受僱人單純提供勞務，有如機械，對於服勞務之方法毫
        無自由裁量之餘地。兩者之內容及當事人間之權利義務
        均不相同。」，最高法院83年度台上字第1018號判決要
        旨可資參照。
  　　3.按稱委任者，謂當事人約定，一方委託他方處理事務，
    　　他方允為處理之契約。民法第528條定有明文。次按當
      　事人主張有利於己之事實者，就其事實有舉證之責任，
        民事訴訟法第277條前段亦定有明文。本件被上訴人既
        否認兩造間有勞動關係存在，依上開說明，自應由上訴
        人就兩造間存在有勞動關係之事實負舉證責任。上訴人
        主張於93年7月19日經證人崔智強介紹，由上訴人替被
        上訴人服務，負責對日本之業務聯絡及翻譯，並為了聯
        絡方便，以上訴人之處所為辦公之地點，被上訴人乙○
        ○稱其要去國外洽商，等回來後再詳談薪資等細節之事
        實，業據臺北縣政府處理勞資爭議協調會紀錄影本1紙
        、名片影本1紙、委託之業務內容一覽表2紙、中華電信
        股份有限公司雙和營運處收據影本1紙、電話號碼紀錄
        暨工作紀錄便條紙影本7紙為證（原審93年度板勞調字
        第57號卷宗第11至13、23、24頁、重勞訴卷第36至43頁
        ），並經證人崔智強證述：「（問：原告（按指上訴人
        ）是否你介紹給被告（即被上訴人）認識？）我將原告
        的電話號碼拿給被告（指被上訴人），由被告乙○○自
        行跟原告聯絡。當時交付電話號碼之目的因為之前乙○
        ○跟我說他需要一個會說日語的人要跟日商聯絡，而我
        知道原告曾經在日本住過一段時間，所以我就將原告的
        電話號碼交給乙○○。」等語明確（原審卷第50頁），
        被上訴人雖自認被上訴人乙○○係經友人崔智強介紹認
        識上訴人，被上訴人因計劃訂作靈車，乃請上訴人幫忙
        向日本公司聯繫，惟辯稱：被上訴人乙○○僅承諾要支
        付國際電話費用予上訴人，但並無聘僱上訴人之意，亦
        未租用上訴人之住處作為辦公處所等語。經查，證人崔
        智強雖證稱：「（問：後來你有無同時跟兩造聯絡？情
        形如何？）沒有，他們二人在談如何付費之事我都沒有
        在場，我也不知道他們協商的情形，我所知道的大概是
        乙○○有請原告幫他打電話給日商或傳真資料給日商，
        但是他們之間有無僱傭關係、如何付費等詳情我都不清
        楚，我也沒有問，他們也沒有跟我談起。」、「（何時
        知道兩造之間有糾紛？）大約九十三年，時間不記得，
        原告打電話告訴我，日本那邊廠商詢問被告是否要下單
        採購，可是一直等不到被告的答覆，原告就說乙○○還
        沒有支付給他應該支付的酬勞，可是沒有提到酬勞若干
        。．．．．」、「（問：乙○○跟你說的時候，有無談
        到要聘用一個人跟日商聯絡？）兩造是否要成立聘用關
        係我不清楚，當時乙○○跟我談的時候是說要找一個人
        幫忙跟日商聯絡，我當時介紹的時候，在我認知原告是
        需要一份工作，而若兩造談的話或許可以成立聘用關係
        ，但是是否是正式之聘用，還是說長期還是短期還是鐘
        點計算，我則不清楚。」等語明確（原審卷第50、53頁
        ），然無法推認被上訴人有僱用上訴人為其服勞務之意
        思，而上訴人迄未舉證證明兩造之真意實係成立僱傭契
        約或勞動契約；被上訴人承諾按月給付薪資予上訴人；
        被上訴人租用上訴人之住所作為辦公處所等節為真正，
        自難信其主張為真正。上訴人雖主張其受僱於被上訴人
        里昂謝公司（原審卷第25頁），被上訴人乙○○就上訴
        人受託與日本公司聯繫乙事，並未言明究係以個人身分
        抑或以被上訴人里昂謝公司之名義委請上訴人供給勞務
        ，核諸立約時之情形，上訴人之真意當係受託於被上訴
        人二人而供給勞務。上訴人受被上訴人之委託，代為與
        日本公司聯繫靈車訂購事宜，惟上訴人並未就薪資之內
        容與被上訴人達成合意，又其係以住所之電話與日本公
        司連繫，連繫之時間係未約定，是以上訴人供給之勞務
        不具勞動契約之人格從屬性與經濟從屬性等特徵，核其
        與被上訴人成立之勞務供給契約，於性質上屬委任之法
        律關係，上訴人主張其與被上訴人里昂謝公司間成立勞
        動契約云云，自難信為真正。
  　　4.按受任人因處理委任事務，支出之必要費用，委任人應
    　　償還之，並付自支出時起之利息。又報酬縱未約定，如
      　依習慣或依委任事務之性質，應給與報酬者，受任人得
        請求報酬。民法第546條第1項、第547條分別定有明文
        。經查：原審已判准上訴人請求因處理事務支出之電話
        費669元，及委任報酬3,000元。至於其請求支付辦公室
        費用96,000元因上訴人無法舉證證明被上訴人乙○○有
        使用其辦公室，其請求不應准許，又兩造間只有委任關
        係而無僱傭關係，其不得請求被上訴人給付資遣費（其
        資遣費請求之金額並未單獨列出，含括在後述損害賠償
        範圍內）。
　　(二)上訴人不得向被上訴人請求侵權行為損害賠償：
　　　按「侵權行為所發生之損害賠償請求權，以有故意或過失
  　　不法侵害他人權利，或故意以背於善良風俗之方法，加損
    　害於他人為其成立要件，若其行為並無故意或過失，即無
      賠償可言．．．。」、「損害賠償之債，以有損害之發生
  　　及有責任原因之事實，並二者之間，有相當因果關係為成
    　立要件。故原告所主張損害賠償之債，如不合於此項成立
      要件者，即難謂有損害賠償請求權存在。」，最高法院54
      年台上字第1523號、48年台上字第481號著有判例可資參
      照，是以，侵權行為之被害人除應就其所受之損害予以證
      明外，對於加害人之故意過失，及對損害之發生有因果關
      係，亦負舉證之責任。上訴人主張被上訴人里昂謝公司係
      一幽靈公司及空殼公司，從事不法之生意，沒有資本及銀
      行額度向日本廠商下單，遑論國際信用狀及其他正常國際
      商業往來。被上訴人利用上訴人之信用及日本人際關係，
      卻無法循國際商業來往之常規，提供銀行等徵信額度，損
      及上訴人之個人信用及人際關係云云，業經被上訴人否認
      真正，辯稱：被上訴人里昂謝公司與日本廠商聯繫時，日
      本廠商告知其不知道上訴人所傳達之意思為何？而且被上
      訴人亦未於93年10月1日之後請上訴人幫忙向日商下單云
      云。按「受任人應將委任事務進行之狀況，報告委任人，
      委任關係終止時，應明確報告其顛末。」、「受任人因處
      理委任事務，所收取之金錢、物品及孳息，應交付於委任
      人。」，民法第540、541條分別定有明文，此乃受任人之
      義務，委任人是否行使權利？由其決定。換言之，被上訴
      人接受上訴人處理事務之結果，或使用之，係被上訴人之
      權利，被上訴人不接受上訴人處理事務之結果或利用之，
      自不得認其所為係違約或不法行為，上訴人請求被上訴人
      給付違約金，於法無據。又上訴人就被上訴人委請其向日
      本廠商訂購車輛乙節，既經被上訴人否認，上訴人復未舉
      證以實其說，自難信真正。此外，上訴人又無法舉證證明
      其受有何損害，自難被上訴人有何不法侵害上訴人之權益
      之情事。是以，上訴人請求被上訴人賠償其所受不實之侵
      犯隱私權得到上訴人的履歷表、精神及時間上的損失、業
      務上的智慧財產權、交通費、誹謗、破壞上訴人在國際外
      交上的信用、遮羞費、謝罪費等損害，於法無據，不應准
      許。
五、綜上所述，本件上訴人依僱傭及侵權行為等法律關係求為判
    命被上訴人再連帶給付上訴人199,996,331元，為無理由，
    不應准許。原審判決上訴人此部分敗訴，核無不合，上訴論
    旨，仍執陳詞，斤斤指摘原判決此部分不當，聲明廢棄改判
    ，為無理由，應予駁回上訴。
六、據上論結，本件上訴為無理由，爰判決如主文。
中　　華　　民　　國　　94　　年　　9 　　月　　20　　日
　　　　　　　　　    勞工法庭審判長法　官  黃騰耀
　　　　　　　　　　　　　　　　    法　官  許文章
　　　　　　　　　　　　　　　　    法　官  郭松濤
正本係照原本作成。
如不服本判決，應於收受送達後20日內向本院提出上訴書狀，其
未表明上訴理由者，應於提出上訴後20日內向本院補提理由書狀
（均須按他造當事人之人數附繕本）上訴時應提出委任律師或具
有律師資格之人之委任狀；委任有律師資格者，另應附具律師資
格證書及釋明委任人與受任人有民事訴訟法第466條之一第一項
但書或第二項（詳附註）所定關係之釋明文書影本。
中　　華　　民　　國　　94　　年　　9　 　月　　21　　日
　　　　　　　　　　　　　　　　　　書記官  方素珍
附註：
民事訴訟法第四百六十六條之一（第一項、第二項）：
對於第二審判決上訴，上訴人應委任律師為訴訟代理人。但上訴
人或其他法定代理人具有律師資格者，不在此限。
上訴人之配偶、三親等內之血親、二親等內之姻親，或上訴人為
法人、中央或地方機關時，其所屬專任人員具有律師資格並經法
院認為適當者，亦得為第三審訴訟代理人。
